【裁判字號】    97,易,3953
【裁判日期】    971205
【裁判案由】    詐欺
【裁判全文】
臺灣臺中地方法院刑事判決              97年度易字第3953號
公  訴  人  臺灣臺中地方法院檢察署檢察官
被      告  甲○○
            丙○○
上列被告因詐欺案件，經檢察官提起公訴（97年度偵字第15875
號），本院判決如下：
    主    文
甲○○幫助意圖為自己不法之所有，以詐術使人將本人之物交付
，處拘役伍拾日，如易科罰金，以新臺幣壹仟元折算壹日。緩刑
貳年。
丙○○幫助意圖為自己不法之所有，以詐術使人將本人之物交付
，處拘役伍拾日，如易科罰金，以新臺幣壹仟元折算壹日。緩刑
貳年。
    犯罪事實
一、甲○○、丙○○均明知個人在金融機構帳戶之存摺及提款卡
    係供自己使用之重要理財工具，關係個人財產、信用之表徵
    ，且可預見存摺、提款卡及其密碼如交予他人使用，而未加
    以闡明正常用途，極易被利用為與財產有關之犯罪工具，竟
    仍不顧他人可能遭受財產上損害之危險，而基於縱若其各所
    提供金融機構之帳戶被利用作為詐欺取財之用，亦不違背其
    各本意之幫助犯意，甲○○於民國97年3月2日，在桃園縣桃
    園市○○路上之家樂福，將其在上海商業儲蓄銀行延平簡易
    型分行所開立帳號00000000000000號帳戶之存摺、金融卡、
    密碼等資料，交付予真實姓名年籍不詳自稱「陳先生」之成
    年男子使用，而容許該人所屬不法犯罪集團成員藉該帳戶以
    遂行詐欺取財之犯罪。丙○○則於97年3月6日前某時，在不
    詳地點，將其在中國信託商業銀行正義分行所開立帳號0000
    00000000號帳戶之存摺、金融卡、密碼等資料，交付予真實
    姓名年籍不詳之成年男子使用，而容許該人所屬不法犯罪集
    團成員藉該帳戶以遂行詐欺取財之犯罪。而各該真實姓名年
    籍不詳之人及所屬詐欺集團成員，於取得甲○○、丙○○之
    上開帳戶後，即共同基於意圖為自己不法所有之犯意聯絡，
    於97年3月6日某時，由一名真實姓名年籍不詳自稱「小嬌」
    之成年女子，向在臺中市之網咖上網之乙○○佯稱其為傳播
    經紀公司伴遊，可以約出來玩云云，而與乙○○約在臺中市
    ○○路上見面，嗣於同日22時40分許，再由另一真實姓名年
    籍不詳自稱「阿力」之成年男子，撥打電話予乙○○，自稱
    該女子之經紀人，若要與女子見面，須繳交保證金，以擔保
    並非警察身分云云，以此方式施用詐術，致使乙○○陷於錯
    誤，遂依對方指示，於同日晚間11時3分許，至臺中市西屯
    區○○○路○段111號1樓之中國信託商業銀行之自動櫃員機
    前，以現金存款之方式，存款新臺幣（下同）2,000元至丙○○之上開帳戶內，復於同日23時56分許，匯款3,000元至
    甲○○之上開帳戶內。嗣乙○○發覺有異，報警處理而循線
    查悉上情。
二、案經臺中市警察局第一分局報請臺灣臺中地方法院檢察署檢
    察官偵查起訴。
    理    由
一、按現行刑事訴訟法為保障被告之反對詰問權，排除具有虛偽
    危險性之傳聞證據，以求實體真實之發見，於該法第159 條
    第1項明定被告以外之人於審判外之言詞或書面陳述，除法
    律有規定者外，不得作為證據。而刑事訴訟法第159條之1至
    159條之4有傳聞法則之例外規定，且被告以外之人於審判外
    之陳述，雖不符前四條之規定，而經當事人於審判程序同意
    作為證據，法院審酌該言詞陳述或書面陳述作成時之情況，
    認為適當者，亦得為證據；當事人、代理人或辯護人於法院
    調查證據時，知有第159條第1項不得為證據之情形，而未於
    言詞辯論終結前聲明異議者，視為有前項之同意，刑事訴訟
    法第159條之5定有明文。本件檢察官、被告迄本院言詞辯論
    終結前，均未對被害人乙○○警詢陳述之證據能力聲明異議
    ，且本院參酌該等言詞乃被害人本於親身經驗所為之陳述，
    並無違反陳述任意性之情形，復與本院調查其他客觀證據所
    得之資料相符，而認適當作為證據，是依刑事訴訟法第159
    條之5第2項規定，該被害人於警詢所為之陳述，應認有證據
    能力，得為證據，合先敘明。
二、訊據被告甲○○、丙○○固供承上開金融帳戶為其各自所開
    設，且對於被害人乙○○遭詐欺之事實俱不爭執在卷，惟均
    矢口否認有何幫助詐欺取財之犯行，被告甲○○辯稱：伊是
    看報紙廣告應徵工作，對方要求伊提供金融帳戶作為公司收
    受帳款之用，要先檢驗帳戶是否正常有效，才將帳戶資料交
    給「陳先生」，不知道會被拿去做不法使用云云。而被告丙○○則辯稱：伊並沒有將帳戶交給別人，直到警察通知伊存
    摺有發生問題，才發覺到存摺已經不見，伊不曉得是什麼時
    候不見的，伊在去年10月份有搬家，可能那時遺失的，提款
    卡伊仍有在使用云云。惟查：
  (一)被害人乙○○前揭如何因受詐騙致其所有上開款項轉帳、匯
    款至被告等上開金融帳戶內等情，已據被害人於警詢及本審
    理中指證綦詳（見警卷第6頁至第7頁），並有被害人所提出
    之自動櫃員機交易明細表（見警卷第11頁）、被告等上開帳
    戶開戶資料、交易往來明細查詢等件在卷可稽（見警卷第15
    頁以下、偵查卷第13、14頁、第17頁至33頁），足認被告等
    各自上開金融帳戶確實已供作詐騙集團向被害人詐騙金錢所
    用無訛。
  (二)被告甲○○雖以前詞置辯，惟查：
    1.一般欲使用金融卡領取款項者，須於金融機構設置之自動
      櫃員機上依指令操作，並輸入正確之密碼，方可順利領得
      款項，由此可見，如非經帳戶所有人同意、授權而告知金
      融卡密碼等情況，單純持有金融卡之人，欲隨機輸入號碼
      而領取款項之機會，以晶片金融卡6位至12位密碼之設計
      ，不法之人任意輸入號碼而與正確之密碼相符者，機率微
      乎其微。觀諸被告甲○○上開帳戶交易明細資料所示（見
      偵查卷第14頁），其帳戶於94年9月6日開戶後，僅於95年
      6月5至10日、95年7月5至7日間，有若干薪資存提紀錄，
      其後相隔逾一年半載均無何交易紀錄，迄97年3月7日即被
      害人乙○○匯款後，始再有該筆存提之交易紀錄發生，被
      告甲○○對於該筆交易紀錄亦表示並不知情，足認被告甲○○於其帳戶發生異常交易日期前，即將其所保管之各該
      帳戶資料陸續交付他人，且一併告知密碼俾利他人使用無
      訛。
    2.再者，一般求職應徵者縱係需薪資轉帳，僅提供帳戶帳號
      予對方即可使用，且應徵者留存存摺及提款卡，方得便於
      隨時查詢薪資轉帳情形或提領薪資使用，始符常情，且雇
      主將薪資匯款至員工帳戶內，亦毋需員工存摺即可辦理，
      斷無求職應徵者將存摺資料交付對方使用之必要，且雇主
      或公司之帳款收入，衡係其利潤所在，自行申辦帳戶使用
      亦屬簡便容易，實無以員工個人帳戶作為公司或雇主收受
      應收帳款之帳戶之可能及必要，徒增冒領、孳息損失之風
      險，被告甲○○亦自承：伊之前工作經驗，並毋需將帳戶
      存摺、提款卡、密碼資料交給公司等情（見本院97年11
      月19日審判筆錄第8頁），則被告甲○○辯稱：伊將上開
      帳戶資料交給自稱「陳先生」之人供公司收受帳款之用云
      云，悖於常情，而被告甲○○所稱「陳先生」之人年籍不
      詳，復無從查證，其所辯不足採信。
  (三)被告丙○○雖以前詞置辯，惟查：
    1.衡諸常情，一般人為避免帳戶內之款項被盜領，通常將存
      簿、印章及提款卡分開放置，若有記錄密碼，亦會將密碼
      記於他處，較少會將密碼一同附記於存摺或提款卡上，以
      免遭冒領，苟有遺失，亦應即時掛失以免損害擴大，較符
      常情。被告丙○○陳稱：伊所遺失的存摺上附有一張密碼
      等語，而依卷附被告丙○○上開帳戶之交易明細資料顯示
      ，被告丙○○上開帳戶迄97年3月6日止，有多筆同日現金
      存入同日轉帳之交易紀錄，且金額均在數千元之間，於被
      告所稱帳戶資料可能遺失之時間即96年10月間搬家時，亦
      復如是，苟係遺失，何以在其後將近半年期間、仍有多筆
      金額進出該帳戶之使用狀態下，被告丙○○竟未察覺帳戶
      存摺業已遺失，且連同密碼一同遺失，豈非長時間陷於遭
      他人冒領之風險猶不自知？顯與常情悖離。再者，於此遺
      失期間，持有帳戶金融卡之被告丙○○與取得該帳戶存摺
      、密碼之人，將同時取得該帳戶之使用權，對於存入該帳
      戶之金額如何確保各自之管領權，豈非互生扞格，在在與
      常情不符。苟被告丙○○上開存摺資料確係遺失，何以未
      即時申辦掛失？亦與一般人發現遺失存摺資料後，為免損
      失或盜用多立即申請掛失之常情有違，且被告丙○○上開
      帳戶迭有多筆數千元款項同日進出，來源、流向均不明，
      亦屬可疑。
    2.再者，被害人係因受詐騙集團之詐術而同意匯款，倘詐騙
      集團係隨機拾得或竊得被告遺失之提款卡，衡情當無罔顧
      業已花費大量人力、物力、時間詐得被害人信任後，命被
      害人匯款至一隨時可能因掛失止付而不能提領款項之帳戶
      內之理？是詐騙集團於命被害人匯款入被告前揭帳戶內時
      ，應已確信被告該帳戶可供正常使用，不致因被告掛失而
      無法使用，且已確切知悉提款卡之密碼。且按一般社會常
      情，欲使用金融卡領取款項者，須於金融機構設置之自動
      櫃員機上依指令操作，並輸入正確之密碼，方可順利領得
      款項，由此可見，如非經帳戶所有人同意、授權而告知金
      融卡密碼等情況，單純持有金融卡之人，欲隨機輸入號碼
      而領取款項之機會，以提款卡密碼之設計，不法之人任意
      輸入號碼而與正確之密碼相符者，機率微乎其微。觀諸被
      告丙○○上開帳戶於97年間，有多筆以卡片提款或跨行轉
      帳之交易紀錄，且徵諸卷附提款監視翻拍照片所示（見偵
      查卷第35、36頁），確有他人持被告丙○○上開帳戶之金
      融卡前往提款之事實，顯見被告丙○○上開帳戶之金融卡
      確曾脫離其管領範圍而流入詐欺集團使用，被告丙○○亦
      自承：伊金融卡有重新換過等語（見本院97年10月29日準
      備程序筆錄第3頁），是則，該他人得以持用被告丙○○
      上開帳戶之金融卡提領金額，應係於他人取得帳戶資料時
      一併被告知密碼始有可能，如非被告丙○○將該帳戶密碼
      告知他人，該帳戶應無於瞬間即遭人以提款卡、密碼資料
      進行提款使用，並旋遭人供作詐欺取財之人頭帳戶使用。
      準此，被告丙○○辯稱該帳戶資料係遺失云云，不足採信
      ，堪認被告丙○○確有將前揭帳戶之存摺、提款卡及密碼
      資料提供予他人使用之情甚明。
  (四)按刑法上之故意，分直接故意（確定故意）與間接故意（不
    確定故意），「行為人對於構成犯罪之事實，明知並有意使
    其發生者」為直接故意，「行為人對於構成犯罪之事實，預
    見其發生而其發生並不違背其本意者」為間接故意；一般人
    至銀行開設帳戶並非難事，如非為詐欺犯罪等不法目的，依
    常情並無捨棄自己帳戶而迂迴收受他人帳戶使用之理，是被
    告對於真實姓名年籍不詳之人可能將其帳戶用來作為詐欺等
    非法用途上，應有所預見，且不違背其本意，其竟仍提供其
    帳戶予該等真實姓名年籍不詳之人使用，足見該等真實姓名
    年籍不詳之人將被告帳戶用來作為詐欺取財之用，為被告所
    容認及允許。另查金融機構帳戶可供款項之存匯、提領，係
    一般人均可輕易申請開設，並無任何資格條件之限制，且金
    融存款帳戶，事關存戶個人財產權益之保障，其與存戶印鑑
    章、提款卡結合，專屬性、私密性更形提高；除非本人或與
    本人具密切關係之人，難認有何理由可自由流通使用該存摺
    ；一般人亦均有應妥為保管存摺或提款卡，以防止存摺或提
    款卡被他人冒用之認識，縱有特殊情況偶有將存摺、提款卡
    交付他人之需，亦必深入瞭解其用途後始行提供使用，實乃
    吾人日常生活經驗與事理；且存摺、提款卡等有關個人財產
    、身分之物品，如淪落不明人士手中，極易被利用為與財產
    犯罪有關之犯罪工具；而與他人於身分上不具密切關係之人
    ，竟要求他人提供帳戶以為使用，此等行為，客觀上已屬可
    疑，且顯係供為某非正當資金進出使用，而隱瞞其流程及行
    為人身分曝光之不法意圖亦可預見；若此之社會現實，恆係
    一般人本於日常生活經驗即可體察，而該等專有物品如落入
    不明人士手中，極易被利用為與財產有關之犯罪工具，此又
    係具備一般生活智識者皆能體察之常識；參以邇來詐欺者使
    用他人存摺作為指示被害人匯款工具之犯罪類型層出不窮，
    並廣經媒體披載，凡對社會動態尚非全然不予關注者均能知
    曉。本件被告甲○○、丙○○均年近30歲許，具有一般智識
    程度，對於上開各情自有所認識，竟仍各將自己前開金融機
    構帳戶之存摺、金融卡、密碼等資料，交付予姓名、年籍不
    詳之成年人使用，被告等主觀上顯具有縱使該姓名、年籍不
    詳之成年人取得該存摺、金融卡及密碼後，持以作為詐欺取
    財之用，亦不違背其本意之不確定故意至明。然以被告等僅
    係單純依該姓名、年籍不詳之成年人要求提供前開金融機構
    帳戶存摺、金融卡等資料，並未參與詐騙被害人財物之構成
    要件行為，是主觀上僅係基於幫助他人詐欺取財之意思，亦
    屬無疑。
  (五)綜上所述，被告等前揭所辯，無非事後飾卸之語，均不足採
    信。本件事證至臻明確，被告2人幫助詐欺犯行均堪認定。
二、查前開真實姓名、年籍不詳之人所屬不法犯罪集團成員，基
    於意圖為自己不法所有之犯意聯絡，以前揭所示詐騙方式，
    致使被害人乙○○因而陷於錯誤，匯款至被告2人上開帳戶
    ，該不詳姓名年籍之人暨渠等所屬不法詐欺集團成員所為，
    均應係犯刑法第339條第1項之詐欺取財罪。又該詐騙集團成
    員彼等之間顯然有犯意聯絡及行為之分擔，為共同正犯。按
    刑法上之幫助犯，係對於犯罪與正犯有共同之認識，而以幫
    助之意思，對於正犯資以助力，而未參與實施犯罪之行為者
    而言（最高法院75年度台上字第1509號、88年度台上字第
    1270號判決意旨參照）。是以，如未參與實施犯罪構成要件
    之行為，且係出於幫助之意思提供助力，即屬幫助犯，而非
    共同正犯。查本件被告2人將其各所開設之上開帳戶交予姓
    名年籍不詳之人，供作渠等所屬詐欺集團共同詐欺取財之用
    ，係基於幫助他人詐欺取財之不確定故意，所為係詐欺取財
    罪構成要件以外之幫助行為。是核被告等所為，均係犯刑法
    第30條第1項、第339條第1項之幫助詐欺取財罪，並依刑法
    第30條第2項幫助犯之規定，按正犯之刑減輕之。另上揭詐
    欺集團成員等人，為前開詐欺取財犯行，有犯意聯絡及行為
    分擔，固均為共同正犯，惟幫助犯係從犯，從屬正犯而成立
    ，刑法上既無「共同幫助」之情，當亦無「幫助共同」之可
    言（司法院70廳刑一字第1104號函亦同此見解），併予敘明
    。爰審酌被告等係智識成熟之成年人，對於詐騙集團收受他
    人帳戶以遂行詐騙目的之手法，應知之甚詳，竟提供帳戶予
    不法份子使用，非惟幫助行詐欺取財者遂行取財目的，同時
    使其得以隱匿其真實身分，減少遭查獲之風險，愈使其肆無
    忌憚，加深犯罪之猖獗，且本案被害人確因遭詐騙而受有上
    開匯入被告2人帳戶金額之損害，惟念及被告2人本身並未實
    際參與本件詐欺取財之犯行，責難性較小，被害人損失金額
    總計5,000元，損失尚輕，被告2人各交付一本帳戶，危害情
    節較輕，被告2人迄本院審理中雖猶否認犯行，然業與被害
    人達成和解並賠償損害，取得諒解，有本院審判筆錄、郵政
    國內匯款執據可稽，犯後態度尚可等一切情狀，各量處如主
    文所示之刑，並均諭知易科罰金之折算標準，以資懲儆。末
    以，被告等前均未曾因故意犯罪受有期徒刑以上刑之宣告，
    有臺灣高等法院被告前案紀錄表可按，被告2人一時思慮欠
    周，致罹刑章，犯罪情節尚輕，且與被害人乙○○達成和解
    ，賠償損害，取得諒解，業如前述，本院綜合審酌前情，認
    被告等經此論罪科刑之教訓，當知警惕，應無再犯之虞，本
    院認對其等所宣告之刑，以暫不執行為適當，爰依刑法第74
    條第1項第1款規定，併均宣告緩刑2年，以啟自新。
據上論斷，應依刑事訴訟法第299條第1項前段，刑法第339條第1
項、第30條第1項、第2項、第41條第1項前段、第74條第1項第1
款，刑法施行法第1條之1第1項、第2項前段，判決如主文。
本案經檢察官丁○○到庭執行職務。
中    華    民    國    97    年    12    月    5     日
                  臺灣臺中地方法院刑事第五庭
                      審判長法  官  鍾堯航
                            法  官  巫淑芳
                            法  官  吳崇道
以上正本證明與原本無異。
如不服本判決應於收受判決後10日內向本院提出上訴書狀，並應
敘述具體理由；其未敘述上訴理由者，應於上訴期間屆滿後20日
內向本院補提理由書（均須按他造當事人之人數附繕本）「切勿
逕送上級法院」。
                            書記官  黃舜民
中    華    民    國    97    年    12    月    5     日
附錄論罪科刑法條
刑法第339第1項：
意圖為自己或第三人不法之所有，以詐術使人將本人或第三人之
物交付者，處5年以下有期徒刑、拘役或科或併科1千元以下罰金
。


司法院資訊處製作；財團法人民間司法改革基金會備份。
